臺灣臺北地方法院刑事判決
110年度訴字第880號
公  訴  人  臺灣臺北地方檢察署檢察官
被      告  李旺  



義務辯護人  邱怡瑄律師
上列被告因偽造貨幣等案件，經檢察官提起公訴（110年度偵字
第12202號），本院判決如下：
    主  文
李旺犯行使偽造通用紙幣罪，累犯，處有期徒刑貳年。
扣案之面額新臺幣壹仟元偽造通用紙幣（鈔號均為HQ454451YJ號
）拾貳張均沒收。
    事  實
一、李旺於民國110年1月間某日，基於行使偽造通用紙幣之犯意
    ，在「蝦皮」購物網站上向真實姓名、年籍資料不詳之賣家
    ，以新臺幣（下同）300元購買面額1,000元之偽造通用紙幣
    共50張（鈔號均為HQ454451YJ號）而收集之，後於110年2月
    28日7時59分許，在網路上與鄭文廣相約以1萬2,000元購買
    鄭文廣所有之CPU（廠牌：INTEL、型號：I0 00000F）及主
    機板（廠牌：微星、型號：Z490-APRO）各1個，再於同日22
    時10分許，在位於新北市新店區○○街0巷之籃球場樓梯入口
    ，將上開購入之面額1,000元偽造通用紙幣12張交付予鄭文
    廣而行使之。嗣因鄭文廣無法將收受之紙幣存入自動櫃員機
    而報警處理，經警扣得偽造通用紙幣12張，並送請中央印製
    廠鑑定確屬偽鈔而查知上情。
二、案經鄭文廣訴請新北市政府警察局新店分局報告臺灣臺北地
    方檢察署檢察官偵查起訴。
    理  由
壹、程序部分
一、按被告以外之人於審判外之陳述，雖不符刑事訴訟法第159
    條之1至第159條之4等規定，而經當事人於審判程序同意作
    為證據，法院審酌該言詞陳述或書面陳述作成時之情況，認
    為適當者，亦得為證據，刑事訴訟法第159條之5第1項定有
    明文。查本件檢察官、被告李旺及其辯護人對於下述本院採
    為認定犯罪事實依據之各項被告以外之人於審判外作成之相
    關供述證據之證據能力，均同意有證據能力，且迄言詞辯論
    終結亦未聲明異議（見本院卷第73至74頁、第132至136頁）
    ，本院審酌上開證據資料製作時之情況，尚無違法不當及證
    明力明顯過低之瑕疵，認為以之作為證據應屬適當，爰依刑
    事訴訟法第159條之5第1項規定，認定前揭供述證據有證據
    能力。
二、本判決下列認定事實所引用之非供述證據，並無證據證明係
    公務員違背法定程序取得之證據，且與本件待證事實具有自
    然之關聯性，均得作為證據。
貳、實體部分
一、認定犯罪事實所憑之證據及理由
    前揭犯罪事實，業據被告於警詢、偵訊、本院準備程序及審
    理中均坦承不諱（見偵字卷第7至10頁、第99至100頁；本院
    卷第72頁、第136頁），核與證人即告訴人鄭文廣於警詢中
    之證述情節大致相符（見偵字卷第11至17頁），並有新北市
    政府警察局新店分局扣押筆錄、扣押物品目錄表各1份、監
    視器畫面截圖7張及被告與告訴人之對話紀錄截圖9張在卷可
    稽（見偵字卷第19至23頁、第33至39頁、第41至43頁）。又
    扣案之面額1,000元紙幣12張，經送請中央印製廠鑑定結果
    均係偽造等情，有該廠中印發字第1100001160號鑑定書1份
    在卷足憑（見偵字卷第47頁），足認被告前開任意性自白與
    事實相符，堪以採信。綜上所述，本案事證明確，被告犯行
    洵堪認定，應予依法論科。
二、論罪科刑
  ㈠按所謂通用紙幣，係指政府發行有強制通行力之紙幣而言。
    再中華民國貨幣，由中央銀行發行；中央銀行發行之貨幣為
    國幣，對於中華民國境內之一切支付，具有法償效力；中華
    民國貨幣為新臺幣，中央銀行法第13條第1項及第2項、中央
    銀行發行新臺幣辦法第2條已有明文，是面額1,000元之新臺
    幣紙鈔屬通用紙幣。又行使偽造紙幣，本含有詐欺性質，而
    被告行使之偽幣，在形式上與真幣相同，足以使一般人誤認
    為真幣而矇混使用，自屬行使偽造紙幣而不應以詐欺罪論擬
    （最高法院29年度上字第1648號判決意旨參照）。查被告明
    知扣案之面額1,000元通用紙幣12張均屬偽造之通用紙幣，
    卻仍意圖供行使之用而於網路上購買後，於前揭時、地，持
    以佯充真幣而向告訴人購得商品，顯見其已就上開偽幣內容
    有所主張，自屬行使偽造紙幣之舉，是核其所為，係犯刑法
    第196條第1項前段之行使偽造通用紙幣罪。
　㈡被告意圖供行使之用而自「蝦皮」購物網站上收集偽造通用
    紙幣之低度行為，應為行使偽造通用紙幣之高度行為所吸收
    ，不另論罪。又公訴意旨原認被告所為亦犯刑法第339條第1
    項之詐欺取財罪，然行使偽造紙幣，本含有詐欺性質，且此
    部分罪名業經公訴檢察官當庭表示不再主張（見本院卷第13
    6頁），自亦不另論罪，併予敘明。
　㈢按刑法第47條第1項規定：「受徒刑之執行完畢，或一部之執
    行而赦免後，5年以內故意再犯有期徒刑以上之罪者，為累
    犯，加重本刑至二分之一。」有關累犯加重本刑部分，不生
    違反憲法一行為不二罰原則之問題。惟其不分情節，基於累
    犯者有其特別惡性及對刑罰反應力薄弱等立法理由，一律加
    重最低本刑，於不符合刑法第59條所定要件之情形下，致生
    行為人所受之刑罰超過其所應負擔罪責之個案，其人身自由
    因此遭受過苛之侵害部分，對人民受憲法第8條保障之人身
    自由所為限制，不符憲法罪刑相當原則，牴觸憲法第23條比
    例原則。於此範圍內，有關機關應自本解釋公布之日起2 年
    內，依本解釋意旨修正之。於修正前，為避免發生上述罪刑
    不相當之情形，法院就該個案應依本解釋意旨，裁量是否加
    重最低本刑，司法院大法官會議釋字第775號解釋意旨可資
    參照。至如何能避免發生「罪刑不相當」之情形，自應審酌
    犯罪行為人之前、後案之犯罪類型、行為態樣是否相同或類
    似；前案執行完畢與後案發生之時間相距長短；前案是故意
    或過失所犯；前案執行是入監執行完畢，抑或易科罰金或易
    服社會勞動而視為執行完畢；前、後案對於他人生命、身體
    、財產等法益侵害情形如何等具體個案各種因素，再兼衡後
    案犯罪之動機、目的、計畫、犯罪行為人之年齡、性格、生
    長環境、學識、經歷、反省態度（即後案之行為內涵及罪責
    是否明顯偏低）等情綜合判斷，以觀其有無特別惡性或對刑
    罰反應力薄弱而決定是否依累犯規定加重最低本刑（最高法
    院108年度台非字第176號判決意旨參照）。查被告前因竊盜
    案件，經本院以103年度審簡字第910號判決判處有期徒刑2
    月、6月（共2罪），應執行有期徒刑1年，於103年10月13日
    確定（下稱甲案），再以104年度易字第486號判決判處有期
    徒刑7月，於105年12月5日確定（下稱乙案），又以104年度
    審易字第3173號判決判處有期徒刑7月，於105年2月29日確
    定（下稱丙案），甲、乙2案嗣經本院以106年度聲字第288
    號裁定應執行有期徒刑1年5月確定，而與丙案接續執行，於
    106年7月6日縮短刑期假釋出監並付保護管束，所餘刑期於1
    07年3月16日期滿未經撤銷假釋，其未執行之刑，以已執行
    論等情，有臺灣高等法院被告前案紀錄表在卷可考，其於有
    期徒刑執行完畢5年內，故意再犯本案有期徒刑以上之罪，
    已符合刑法第47條第1項之累犯要件。再參酌前揭說明，被
    告上開前案所犯為竊盜罪，與本次詐欺犯行同為侵害財產法
    益之犯罪，罪質、型態類似，又被告前案係經實際進入監所
    後假釋期滿視為執行完畢，相較於易刑執行完畢之情形，理
    應對被告生更高度之矯正與拘束之效，然被告未能約束一己
    行為，而於假釋期滿未滿3年時即再為本案犯行，足認被告
    對財產犯罪有特別惡性及對刑罰反應力薄弱之情，當無因加
    重本刑致生被告所受刑罰超過其所應負擔罪責之虞，爰依刑
    法第47條第1項規定加重其刑。
　㈣按犯罪之情狀顯可憫恕，認科以最低度刑仍嫌過重者，得酌
    量減輕其刑，刑法第59條定有明文。又刑法第196條第1項之
    行使偽造通用紙幣罪之法定最低本刑為3年以上有期徒刑，
    考其立法意旨在維護貨幣之公共信用與交易安全，然於此罪
    案件中，同為行使偽造通用紙幣之人，其犯罪情節未必相同
    ，或有反覆大量行使加以流通市面者，亦有僅止於少量單次
    為之者，其行使偽造通用紙幣行為所造成危害社會之程度自
    屬有異，法律對此犯罪，所設之法定最低本刑卻同為3年以
    上有期徒刑，不可謂不重，衡酌被告本案行使偽造通用紙幣
    之數量僅12張、次數僅有1次、對象僅1人，犯後旋遭查獲，
    偽造之紙幣尚未流入市場交易，對於紙幣信用、交易安全所
    生之危害衝擊非鉅，其情節與一般大量使用偽造紙幣、設有
    精密設備大量印製偽鈔或常態性藉此類犯罪牟利而擾亂金融
    秩序之重大經濟犯罪者，顯有輕重之別，並參以其於警詢、
    偵訊及審理中均坦承犯行，且已全數賠償告訴人所受損害（
    見本院卷第93頁），堪信確有悔意，是依其犯罪之具體情狀
    及行為背景，縱處以依刑法第47條第1項規定加重後之最低
    刑度，其結果仍有情輕法重及過於嚴苛之嫌，客觀上既足以
    引起一般人之同情，其情狀即堪憫恕，爰依刑法第59條之規
    定酌量減輕其刑，並依法先加後減之。
　㈤爰以行為人之責任為基礎，審酌被告購買偽鈔並行使之行為
    ，不僅擾亂社會金融秩序，並對不知情之收受偽鈔者造成經
    濟上之損失，助長偽鈔之流通可能，對貨幣之公共信用及交
    易安全均生危害，行為實屬不當，應予非難；次念及被告犯
    後始終坦承犯行，且已實際賠償告訴人之損失，犯後態度良
    好，惟此前除上開構成累犯之前案紀錄外，另曾因妨害自由
    、毀棄損壞、詐欺、竊盜等案件經論罪科刑，素行不佳；再
    參以被告本案行使偽造通用紙幣之數量、次數、對告訴人所
    生之損害等犯罪情節；末衡酌被告自陳國中肄業之智識程度
    ，另案入監前為工程師之職業、月收入約3萬5,000元，須扶
    養母親之家庭經濟狀況（見本院卷第137頁）等一切情狀，
    量處如主文所示之刑，以示懲儆。
三、沒收部分
  ㈠按偽造、變造之通用貨幣、紙幣、銀行券，減損分量之通用
    貨幣及前條之器械原料，不問屬於犯人與否，沒收之，刑法
    第200條定有明文。查扣案之面額1,000元之通用紙幣12張（
    鈔號均為HQ454451YJ號），均係偽造之通用紙幣，應依前揭
    規定宣告沒收。至被告意圖供行使之用而收集之其餘38張偽
    造通用紙幣，並未扣案，又經被告自陳已遭家人燒毀等語（
    見本院卷第133頁），是依現存卷證，尚難認此部分偽造通
    用紙幣仍存在，爰不予宣告沒收，附此敘明。
  ㈡按犯罪所得屬於犯罪行為人者，沒收之；前2項之沒收，於全
    部或一部不能沒收或不宜執行沒收時，追徵其價額；宣告前
    2條之沒收或追徵，有過苛之虞、欠缺刑法上之重要性、犯
    罪所得價值低微，或為維持受宣告人生活條件之必要者，得
    不宣告或酌減之，刑法第38條之1第1項前段、第3項、第38
    條之2第2項分別定有明文。查未扣案之CPU（廠牌：INTEL、
    型號：I0 00000F）及主機板（廠牌：微星、型號：Z490-AP
    RO）各1個，固均為被告因本案行使偽造通用紙幣而得之物
    ，然被告業與告訴人調解成立，並已實際賠償告訴人之損失
    ，業如前述，此雖非刑法第38條之1第5項所定之實際合法發
    還被害人者，然被告既已悉數賠償告訴人，若再予宣告沒收
    ，恐有過苛之虞，爰依前揭規定，均不予宣告沒收、追徵，
    附此敘明。
據上論斷，應依刑事訴訟法第299條第1項前段，判決如主文。
本案經檢察官白勝文提起公訴，檢察官王巧玲到庭執行職務。
中　　華　　民　　國　　111 　年　　4 　　月　　28　　日
　　　　　　　　　刑事第三庭  審判長法　官　王筑萱
                                    法　官　馮昌偉
　　　　　　　　　　　　　　　　    法　官　蕭如儀
上正本證明與原本無異。 
如不服本判決應於收受送達後20日內向本院提出上訴書狀，並應
敘述具體理由；其未敘述上訴理由者，應於上訴期間屆滿後20日
內向本院補提理由書（均須按他造當事人之人數附繕本）「切勿
逕送上級法院」。告訴人或被害人如對於本判決不服者，應具備
理由請求檢察官上訴，其上訴期間之計算係以檢察官收受判決正
本之日期為準。 因疫情而遲誤不變期間，得向法院聲請回復原
狀。
                                    書記官  林書伃
中　　華　　民　　國　　111 　年　　4 　　月　　28　　日
附錄本案論罪科刑法條：
中華民國刑法第196條
行使偽造、變造之通用貨幣、紙幣、銀行券，或意圖供行使之用
而收集或交付於人者，處3年以上10年以下有期徒刑，得併科15
萬元以下罰金。
收受後方知為偽造、變造之通用貨幣、紙幣、銀行券而仍行使，
或意圖供行使之用而交付於人者，處1萬5千元以下罰金。
第1項之未遂犯罰之。